【裁判字號】    99,上更(一),289
【裁判日期】    991012
【裁判案由】    妨害性自主
【裁判全文】
臺灣高等法院刑事判決             99年度上更(一)字第289號
上  訴  人
即  被  告  甲○○
選任辯護人  李淵聯律師
上  訴  人
即  被  告  乙○○
指定辯護人  法律扶助邱雅文律師
上列上訴人因妨害性自主案件，不服臺灣基隆地方法院九十八年
度訴字第九七一號、第一一二七號，中華民國九十八年十二月二
十四日第一審判決（起訴案號：臺灣基隆地方法院檢察署九十八
年度偵字第二一六四號、九十八年度偵緝字第三二０號、第三二
一號），提起上訴，經判決後，由最高法院第一次發回，本院判
決如下：
    主  文
原判決關於甲○○對未滿十四歲之女子以強暴而為性交有罪暨定
應執行刑部分，及乙○○幫助對未滿十四歲之女子以強暴而為性
交部分，均撤銷。
甲○○對未滿十四歲之女子以強暴而為性交，累犯，處有期徒刑
拾貳年；又對未滿十四歲之女子以強暴而為性交，累犯，處有期
徒刑拾貳年。應執行有期徒刑貳拾年。
乙○○無罪。
    事  實                                                                
一、甲○○前因對十四歲以下之女子以強暴而為性交，經本院以
    九十一年度上更(二)字第九六七號判處有期徒刑八年，刑前施
    以強制治療三年確定，經發監執行後，於民國九十五年七月
    十二日假釋付保護管束，至九十七年三月八日期滿為止，未
    經撤銷假釋，其未執行之刑，以已執行論視為執行完畢（成
    立累犯）。詎甲○○仍不知悔改：
  (一)甲○○於九十七年十月間某日上午七時許，騎乘車號LOW─
    056號機車搭載乙○○行經基隆市○○路○○公車站時，發
    現未滿十四歲之00000000（九十一年七月中旬某日出生之六
    歲女童，真實姓名年籍詳卷，下稱甲童）獨自一人背著書包
    於該處等待公車，甲○○驅車上前向甲童搭訕，得知甲童之
    姓名、年齡與就讀學校後，並於聊天中獲悉甲童每日均獨自
    一人等待公車上學，認甲童年幼可欺、有機可乘，對甲童佯
    稱可以搭載其上學，因甲童認乘坐機車即可免去等候公車之
    不便，遂同意由甲○○騎乘機車搭載離去，甲○○遂騎乘上
    開機車搭載甲童及乙○○一同至基隆市○○區○○路○○號
    基隆市民農園上方一百公尺處之某涼亭。甲○○竟基於加重
    強制性交之犯意，命甲童進入涼亭，甲○○乃使用預藏之繩
    索（未扣案），將甲童雙手反綁於身後，命甲童戴上甲○○
    所有之眼罩一個（未扣案），蹲跪於涼亭地上之強暴方式，
    甲○○再脫去褲子，坐在涼亭椅子上，露出生殖器，強行將
    其生殖器插入甲童口腔內抽動至射精，以此方式對甲童強制
    性交一次得逞。甲童因於上開過程中十分害怕而哭泣，甲○
    ○遂立即應允騎乘機車與乙○○一同搭載甲童至其就讀之國
    小上學。於途中經過基隆市○○書店，甲○○並幫甲童購買
    文具、玩具等物，以為安撫，甲○○復命甲童不得將上情告
    訴其老師、家人。
  (二)甲○○因知悉甲童經常於上學時間在基隆市○○路○○公車
    站等候公車，於九十八年一月初某日，騎乘上開機車搭載乙
    ○○行經上開公車站牌，以找尋甲童，嗣見甲童確實獨自一
    人於該處等待公車，甲○○上前與其聊天，因甲童表示上學
    將遲到，甲○○又以載其上學為由，誘騙甲童乘坐於機車前
    座，並騎乘上開機車搭載甲童及乙○○至上開涼亭內，甲○
    ○竟基於加重強制性交之犯意，命甲童進入涼亭內，嗣甲○
    ○以雙手強押甲童之肩膀，命甲童蹲跪於涼亭地上之強暴方
    式，甲○○再脫去褲子，坐在涼亭椅子上，露出生殖器，強
    行將其生殖器插入甲童口腔內抽動至射精，以此方式對甲童
    強制性交一次，得逞後，甲○○又騎乘機車與乙○○一同搭
    載甲童至其就讀之國小上學，並命甲童不得說出上情。
  (三)嗣於九十八年三月五日上午十一時許，基隆市警察局第一分
    局偵查隊小隊長江冠正、偵查佐陳志強、詹文偉，至基隆市
    ○○區○○路○○號○○樓○○賓館查緝通緝犯時，按鈴進
    入○○房臨檢盤查，發現甲童與甲○○、乙○○三人同處一
    室（此另涉犯略誘等罪部分業經判決確定），經警發現甲童
    係失蹤人口，便將甲○○、乙○○與甲童一起帶回基隆市警
    察局第一分局調查，然因甲童不敢說出上述遭遇，未於當日
    將上情告知警員，其母00000000A（真實姓名年籍詳卷，下
    稱甲童之母）即至警局將甲童帶回，然警員仍於同年三月三
    十一日通報基隆市社會局甲童有疑似遭性侵害之可能，經社
    工員至甲童住處會談後發現上情後，於同年四月一日通報基
    隆市警察局婦幼隊循線偵辦而查獲。
二、案經基隆市警察局移送臺灣基隆地方法院檢察署檢察官簽分
    偵查起訴。
    理  由                                                                
壹、有罪部分：
一、證據能力部分：
  (一)證人甲童（因未滿十六歲毋庸具結）、乙○○（對被告甲○
    ○而言）於偵查中具結後向檢察官所為之陳述，雖屬傳聞證
    據，惟均查無顯不可信之情況，依刑事訴訟法第一百五十九
    條之一第二項規定，自有證據能力。
  (二)證人甲童、甲童之母於警詢時之供述屬傳聞證據，上訴人即
    被告甲○○及辯護人均反對以之作為本案之證據，且查無其
    他法律得作為證據之規定，依刑事訴訟法第一百五十九條第
    一項之規定，自不得作為本案之證據。
  (三)證人甲童之母於偵查中所為之證述屬傳聞證據，且未經具結
    ，依刑事訴訟法第一百五十八條之三規定，無證據能力。
  (四)本院下列所引用卷內之文書證據及物證，並無證據證明係公
    務員違背法定程序所取得，檢察官、被告甲○○、辯護人等
    於本院亦均未主張排除下列文書證據及物證之證據能力，且
    迄本院言詞辯論終結前均未表示異議，本院審酌前揭文書證
    據及物證並非公務員違背法定程序所取得，亦無刑事訴訟法
    第一百五十九條之四顯有不可信之情況，故下列文書及物證
    應均有證據能力。
二、訊據被告甲○○對於上揭犯罪事實供承不諱（詳本院卷第一
    三二頁反面至一三三頁），並經被告乙○○於原審供明在卷
    （詳原審訴字第九七一號卷第七四頁），且據被害人即證人
    甲童於九十八年五月七日（詳他字第一四九號卷第五三至六
    五頁反面）、同年七月十六日（詳偵字第二一六四號卷二第
    三九至四八頁）及同年八月二十八日在偵查中（詳上開偵查
    案號卷三第一四八至一五０頁）證述綦詳。此外，另有○○
    公車站附近照片八張（見他字卷第三九至四二頁）、基隆市
    ○○國民小學學生九十七年第一學期甲童成績證明書、該校
    輔導室資料（見他字卷第六九頁證物袋）、LOW-056號機車
    保險卡一張（見偵字第二一六四號卷一第二三二頁）、臺灣
    基隆地方法院檢察署九十八年八月二十八日履勘筆錄及錄影
    光碟、履勘路線電子地圖四張、基隆市民農園（基隆市○○
    路○○號）上方一百公尺處無名涼亭相片八張（見偵字第二
    一六四號卷第一二二至一三０頁）等在卷可佐。又被告甲○
    ○為成年人，而被害人則係未滿十二歲之兒童，均有渠等二
    人之年籍資料在卷可稽（見他字卷第二０頁、六九號）。據
    上，足徵被告之自白，核與事實相符。是本件事證明確，被
    告甲○○之犯行，足堪認定，自應依法論科。
三、核被告甲○○所為，均係犯刑法第二百二十二條第一項第二
    款之對未滿十四歲之女子以強暴而為性交罪。按兒童及少年
    福利法第七十條第一項規定：「成年人教唆、幫助或利用兒
    童及少年犯罪或與之共同實施犯罪或故意對其犯罪者，加重
    其刑至二分之一。但各該罪就被害人係兒童及少年已定有特
    別處罰規定者，不在此限。」；而刑法第二百二十二條第一
    項第二款之對於未滿十四歲之女子為強制性交罪，既係以「
    被害人年齡（未滿十四歲）」為其處罰之特別要件，當無再
    依兒童及少年福利法第七十條第一項規定加重處罰之餘地，
    併予敘明。又被告甲○○所犯上揭二次犯行，犯意各別，應
    分論併罰。另被告甲○○有如事實欄所載犯罪前科，此有台
    灣高等法院被告前案紀錄表可憑（見本院卷三四頁反面、第
    三五頁），其於有期徒刑執行完畢後，五年內故意再犯有期
    徒刑以上之本罪，為累犯，均應依刑法第四十七條第一項之
    規定加重其刑。
四、原審據以論科，固非無據。惟(一)原判決認定被告甲○○分別
    於九十七年十、十一月間某日上午七時許、九十八年初某日
    ，各對甲童以強暴而為性交一次，所指犯罪時間涵蓋範圍過
    大，有欠明確；又關於九十七年十、十一月間某日上午七時
    許部分，並未敘明所憑依據，不無判決理由不備之違誤。(二)
    原判決敘明審酌被告甲○○另於九十八年二月十一日上午、
    二十七日上午，在基隆市○○路山區、基隆市○○路等處，
    對國民小學女學生為性侵害，經台灣基隆地方法院以九十八
    年九月二十八日九十八年度訴字第五五四號判決，判處（有
    期徒刑六年、十五年）應執行有期徒刑二十年（下稱另案）
    ，顯見被告甲○○經常利用國民小學學生上學時間，尋找落
    單女學生下手，嚴重危害社會治安等一切情狀，據以就本件
    各量處有期徒刑十五年。然另案既尚未判決確定，原判決審
    斟酌另案認定之犯罪事實，據為量刑之依據，不無違反刑事
    訴訟法第一百五十四條第一項所定無罪推定原則之可議。被
    告甲○○上訴否認犯行，雖無理由，惟原審判決關於被告甲
    ○○此部分判決，既有上揭可議之處，自無可維持，應由本
    院就原審此部分之判決及定應執行刑部分撤銷改判。爰審酌
    被告甲○○犯罪之動機、目的、所受之剌激、手段、品行、
    智識程度、對被害人幼小心靈所造成之戕害及犯後已坦承犯
    行等一切情狀，分別各量處有期徒刑十二年，並定應執行刑
    為有期徒刑二十年。至被告甲○○於犯事實欄(一)所用之繩索
    一條、眼罩一個因未扣案，且未能證明尚存在，為免執行之
    困難，故不予宣告沒收；另扣案之物（見本院卷第九六至一
    ００頁），因均非屬被告甲○○直接供其犯罪所用之物，且
    亦有非屬被告甲○○所有之物，故均無庸宣告沒收，併予敘
    明。
貳、無罪部分：
一、公訴意旨另略以：上訴人即被告乙○○與被告甲○○基於加
    重強制性交之犯意聯絡，於被告甲○○為上揭事實欄一、(一)
    、(二)之犯行時，被告乙○○在旁把風，因認被告乙○○亦涉
    犯刑法第二百二十二條第一項第二款之加重強制性交罪嫌。
二、訊據被告乙○○堅詞否認上開犯行，辯稱：二次我都有在場
    ，我坐在旁邊等甲○○，因為甲○○會打我，我怕（先）離
    開被他打等語。經查：
  (一)被告乙○○於原審準備程序供稱：我確實有一次跟甲○○在
    基隆市○○路○○號基隆市民農園上方一百公尺處無名涼亭
    ，我看到甲○○有命甲童戴眼罩，手有綁住，這是甲○○綁
    的，甲○○將褲子脫下，甲童跪著，甲○○命甲童幫他口交
    。第二次我在場時，甲童沒有戴眼罩，那次甲童手也沒有綁
    起來，我看到甲○○抓住甲童的肩膀，將甲童肩膀壓下，命
    甲童對他口交，我當時人坐在涼亭內的椅子上（詳原審卷第
    七四頁）。並於原審以證人身分結證稱：伊於準備程序中所
    為陳述均屬實，伊認識甲童是甲○○第一次從○○車站叫甲
    童上他的機車，一起載到市民農園涼亭時，才知道有甲童這
    個人，第一次在公車站牌時，甲○○好像說載甲童去學校，
    他有問她說妳是哪個學校的、幾年級。伊到涼亭時，是在坐
    涼亭的椅子上，甲○○跟甲童是在涼亭裡面，他是在有桌子
    掩蓋的位置命甲童口交，第一次甲○○有綁被害人的手，是
    用反綁的方式，甲童在綁的時候就哭了，有聽到甲童說「不
    要」，甲○○第一次命甲童對他口交完以後，就載甲童去學
    校，中途有經過文具店買東西給她。第二次大約是九十八年
    年初，甲童好像是看到我們，然後就自己上車了，她好像講
    說要去學校，好像快遲到來不及，甲○○就說載她去，之後
    又載去涼亭了，那次在涼亭伊也是坐在椅子上，甲○○先扶
    著她的身體，再用手壓著她的肩膀，過程中就是壓著她的肩
    膀命甲童對他口交，令她口交完之後就帶甲童去上課了。第
    二次在涼亭內甲○○對甲童口交，甲童沒有哭，但甲童好像
    有說她不要做這件事（詳原審卷第一二七至一四三頁）。
  (二)證人甲童於偵查中證稱：我是在早上上學的時候，在公車站
    認識的，當時該名阿姨跟另一名男生在一起，他們騎機車，
    由該名叔叔騎機車載阿姨，那時候只有我一個人等公車，叔
    叔過來跟我說話，說要帶我去學校，當時我心想這樣就可以
    不用等公車；叔叔沒有帶我去學校，是去山上，那邊有一個
    涼亭，叔叔與阿姨有進入涼亭，在山上都是叔叔跟我說話，
    阿姨沒有跟我說話；叔叔脫掉內褲之後，坐在涼亭椅子上，
    他叫我過去那邊；叔叔幫我戴黑色眼罩，叫我把嘴巴張開，
    感覺放長長的東西到我嘴巴，該長長的東西有水水、油油的
    東西跑出來；叔叔坐在椅子上，我則是蹲著，我的二隻手在
    背後被叔叔綁起來，眼睛有時候有會被遮起來，叔叔是先綁
    好我，再把他的褲子脫掉；叔叔幫我戴眼罩時，阿姨在旁邊
    看等語（見他字卷第五三至五六、五八、六二、六四頁，偵
    字第二一六四號卷二第四六頁）。
  (三)被告甲○○於本院供稱：這些都是我自己做的，乙○○與這
    件事無關（詳本院卷第一三三頁反面、一三四頁）。
  (四)據上，依證人甲童所述，可見甲童會搭乘被告甲○○所騎駛
    之機車，係出於被告甲○○之誘騙，而被告乙○○並未出言
    協助哄騙。再依證人甲童所言，被告甲○○對甲童為強制性
    交行為時，被告乙○○亦僅在旁觀看而已。又依被告甲○○
    於本院供稱其所為本件強制性交行為與被告乙○○無關。另
    依被告乙○○於原審之供述或證述，亦均僅及於被告甲○○
    對甲童為強制性交行為時，被告乙○○有在場目睹經過等情
    。
  (五)按刑法上幫助犯之幫助行為，雖包括積極、消極行為在內，
    然必有以物質上或精神上之助力，予以正犯實行犯罪之行為
    之便利者，始得謂之幫助。若於他人實行犯罪之行為時，僅
    以消極態度不加阻止，並無助成正犯犯罪之意思，及便利他
    人實行犯罪之行為者，即不能成立幫助犯（最高法院二十七
    年上字第二七六六號判例參照）。故幫助犯之成立，必須行
    為人具有幫助他人犯罪之故意及幫助行為。如上所述，被告
    甲○○對甲童為本件強制性交行為時，被告乙○○僅係單純
    在場觀看；而亦無證據足資證明被告甲○○有指示被告乙○
    ○注意觀察，於有他人靠近涼亭時，立即示警，或被告乙○
    ○有為被告甲○○警戒之意思。是被告乙○○僅純粹未予阻
    止被告甲○○之強制性交行為，尚不能成立幫助犯。另亦無
    證據證明被告乙○○有與被告甲○○為本件強制性交之犯意
    聯絡，亦難認被告乙○○子有共同為本件強制性交犯行。是
    被告乙○○此部分被訴之犯罪事實，要屬不能證明。
三、原據失察，遽認被告乙○○犯有幫助對未滿十四歲之女子以
    強暴而為性交罪，自有未合。被告乙○○上訴指摘原審判決
    不當，請求撤銷改判，為有理由，應有本院就原審判決關於
    被告乙○○此被諭知幫助對未滿十四歲之女子以強暴而為性
    交罪部分撤銷，併就被告乙○○此部分被訴之犯罪事實，為
    被告乙○○無罪之諭知。
四、被告乙○○經合法傳喚，無正當理由於本院審判期日不到庭
    ，爰不待其陳述，逕行判決。  
據上論斷，應依刑事訴訟法第三百七十一條、第三百六十九條第
一項前段、第三百六十四條、第二百九十九條第一項前段、第三
百零一條第一項，刑法第二百二十二條第一項第二款、第四十七
條第一項、第五十一條第五款，判決如主文。
本案經檢察官陳傳宗到庭執行職務。
中    華    民    國    99    年    10    月    12    日
            刑事第十七庭  審判長法  官  王炳梁  
                                法  官  黃雅芬  
                                法  官  陳憲裕  
以上正本證明與原本無異。
如不服本判決，應於收受送達後10日內向本院提出上訴書狀，其
未敘述上訴之理由者並得於提起上訴後10日內向本院補提理由書
（均須按他造當事人之人數附繕本）「切勿逕送上級法院」。
                                 書記官 張玉如
中    華    民    國    99    年    10    月    15    日
附錄：本案論罪科刑法條全文
刑法第二百二十二條第一項第二款：
（加重強制性交罪）
犯前條之罪而有下列情形之一者，處 7 年以上有期徒刑：
二、對未滿十四歲之男女犯之者。

司法院資訊處製作；財團法人民間司法改革基金會備份。
